【裁判字號】    91,訴,1418
【裁判日期】    920224
【裁判案由】    常業重利
【裁判全文】
臺灣臺中地方法院刑事判決                        九十一年度訴字第一四一八號
    公  訴  人  臺灣臺中地方法院檢察署檢察官
    被      告  甲○○  男  三.
右列被告因常業重利案件，經檢察官提起公訴（九十一年度偵字第八五五九號），本
院判決如左：
    主  文
甲○○無罪。
    理  由
一、公訴意旨略以：被告甲○○基於重利之常業犯意，自民國九十一年三月一日起，
    在自由時報第五十四版刊登「信用週轉，一至五萬，免押免保，迅速安全，00
    00000000」之分類小廣告，乘人急迫、輕率或無經驗，招攬不特定人向
    其借款，再乘人急迫、輕率或無經驗，急需借款週轉之際，要求借款人必須書立
    借據，並簽發本票作為擔保，每借款新臺幣（下同）一萬元，分五期繳還，以七
    天為一期繳還二千元，但於交付借款時預扣利息二千元，另又收取五百元外加手
    續費三百元，等於借款人實際上僅借得八千元，但每三十五天（五期×七天，須
    償還一萬零八百元）實質上卻必須支付與原本顯不相當之利息二千八百元，換算
    利率高達年息百分之三百六十五（二八○○÷八○○○×一○○％×三六五÷三
    五），以此方式經營地下錢莊，牟取重利為常業。嗣證人即告訴人乙○○依上開
    貸款廣告上之電話與被告聯絡，被告乃於九十一年四月三日下午，前往臺中市○
    ○區○○路五之三九號證人乙○○居所，實際上僅交付借款二萬四千元給證人乙
    ○○，卻加計六千元充當預扣利息，要求證人乙○○簽立面額三萬元之借據及本
    票各一張，並須每七天為一期各繳付六千元，分五期三十五天清償三萬元，因證
    人乙○○繳付一期六千元後，已無力清償，遂報警查獲，扣得被告持有之乙○○
    本票及借據各一紙，因認被告涉犯刑法第三百四十五條之常業重利罪嫌。
二、按犯罪事實應依證據認定之，無證據不得推定其犯罪事實；又不能證明被告犯罪
    者，應諭知無罪之判決，刑事訴訟法第一百五十四條、第三百零一條第一項分別
    定有明文。次按刑法重利罪之成立，係以乘他人急迫、輕率或無經驗，貸以金錢
    或其他物品，而取得與原本顯不相當之重利為構成要件。若借款人告貸時，並無
    急迫、輕率、無經驗之情形，即與重利罪之要件有間，自難論貸與人以重利罪責
    （最高法院九十一年度臺上字第三三一○號判決意旨參照）。
三、本件公訴人認為被告甲○○涉犯上開刑法第三百四十五條常重利罪嫌，無非以：
    右揭犯罪事實，已據被告於警訊、偵查中供述明確，核與證人乙○○於警訊中指
    訴情節相符，並有前開本票、借據各一紙及九十一年三月二十日自由時報五十四
    版分類廣告影本在卷可稽等情，為其論據。訊據被告固坦承有於右揭時、地刊登
    上開廣告及借款予證人乙○○，惟堅詞否有何常業重利犯行，辯稱：伊借證人乙
    ○○三萬元，分五期償還，七天為一期，每期繳付本金六千元，最後一期收六百
    元利息，伊當場給證人乙○○三萬元，證人乙○○再從中點出第一期應清償之本
    金六千元給伊，故證人乙○○實得二萬四千元，預扣之六千元是本金不是利息，
    利息僅六百元而已等語。
四、經查：
  (一)被告甲○○在報紙上刊登貸款予他人之廣告，證人乙○○依報紙上登載之聯絡電
    話與被告聯繫，並貸得款項，嗣證人乙○○向警察機關報案，指稱被告涉犯重利
    罪嫌，警察機關因而查獲被告等情，業經證人乙○○於警訊中陳述甚明，其稱：
    「（你今（二十六日）因何事到本組來？）我要向貴組報案，就是我向地下錢莊
    借錢，我一時無法償還借款，而該經營借款之人又硬要我退款。所以我二十六日
    特前來貴組請派員與我至臺中市○○路與甘肅路口江屋日本料理店前將經營地下
    錢莊之人取締到案。」（參見臺灣臺中地方法院檢察署偵查卷宗第五頁）。是以
    ，本件係因證人乙○○向警察機關檢舉被告涉有重利犯嫌，並請求警察機關於其
    繳納利息時會同前往。嗣於警訊中證人乙○○僅就其向被告借款之金額、約定利
    息而為陳述，然對於借款之原因為何，是否有向經營重利之人借款之經驗等情，
    均無相關之敘述（參見臺灣臺中地方法院檢察署偵查卷宗第五頁至八頁）。另於
    偵查中，公訴人並未傳喚證人乙○○訊問其借款之原因及是否屬於急迫、輕率、
    無經驗等情，以資審認是否符合刑法重利罪之構成要件。由此而論，被告縱向證
    人乙○○收取與原本顯不相當之重利，然證人乙○○於借款當時是否處於急迫、
    輕率、無經驗之情形，尚難遽以認定。
  (二)查證人乙○○自九十一年三月二十日起至同年四月三十日止，連續密集地六次（
    包含本案）向地下錢莊借貸三萬至四萬元不等金額，其中證人乙○○四次（包含
    本案）訴由警方取締貸款之人，有本院九十一年度訴字第一五六四號、九十一年
    度訴字第一五○六號、九十一年度訴字第一七六三號判決及臺灣臺中地方法院九
    十一年度偵字第八四六三號、九十一年度偵字第一二○五○號起訴書在卷可憑，
    證人乙○○既曾多次向地下錢莊借貸金錢，且本案係第三次向地下錢莊借貸，其
    應知悉此種借貸利息較一般利率為高，足見證人乙○○在此種模式之借貸關係中
    ，並非毫無經驗；又其四次事後報警處理，顯係思慮充分下之行為，故亦無輕率
    之情；再者，證人乙○○在上開期間內，密集向多家地下錢莊借貸金錢，再報警
    處理，其借貸動機即有可疑之處，是否藉由公權力行使以逃避其還款責任，要非
    無疑，是尚難單憑證人乙○○證稱：伊要繳小孩補數學及物理的補習費及房租云
    云，即遽認證人乙○○有急迫情事，尚須具體事證以資佐證。然本院命證人乙○
    ○提出相關證據時，其僅提出二子之學生證影本、戶口名簿影本及九十一年十一
    月一日起之房屋租賃契約，均無法證明在九十一年四月三日時，證人乙○○須急
    迫繳納房租及子女補習費情事。
  (三)綜上所述，本件證人乙○○曾有向收取高額利息之地下錢莊告貸之經驗，足見證
    人乙○○告貸時，並非無經驗之人，也無輕率之情形，且亦無積極證據證明證人
    乙○○有急需繳納房租及子女補習費情事，尚難單憑證人即告訴人乙○○片面陳
    述即認其有急迫情況。縱認被告向證人乙○○收取與原本顯不相當之利率，然參
    照前揭法律規定及最高法院判決意旨所示，亦難認為被告所為與刑法重利罪之構
    成要件相當。此外，本院復查無其他積極之事證，足認被告確有公訴人所指之重
    利犯行，不能證明被告犯罪，自應諭知無罪之判決。
據上論斷，應依刑事訴訟法第三百零一條第一項，判決如主文。
中      華      民      國      九十二      年    二    月     二十四    ?
                                臺灣臺中地方法院刑事第三庭
                                    審判長法  官  劉  錫  賢
                                          法  官  林  三  元
                                          法  官  黃  裕  仁
右正本證明與原本無異。
如不服本判決，應於送達後十日內向本院提出上訴狀（須附繕本），上訴於臺灣高等
法院臺中分院。
                                          書記官
中      華      民      國      九十二      年    二    月     二十四     


司法院資訊處製作；財團法人民間司法改革基金會備份。
